臺灣高等法院花蓮分院刑事判決　　　100年度上更(一)字第8號
上　訴　人
即　被　告　王文明
選任辯護人　吳明益律師
上列上訴人因違反毒品危害防制條例案件，不服臺灣花蓮地方法
院九十八年度訴字第四七０號中華民國九十八年十二月十五日第
一審判決（起訴案號：臺灣花蓮地方法院檢察署九十八年度偵字
第三七五八號），提起上訴，判決後經最高法院發回，本院更為
判決如下：
    主  文
原判決關於王文明部分撤銷。
王文明無罪。
    理  由
一、按被告以外之人於審判外之陳述，雖不符前四條之規定，而
    經當事人於審判程序同意作為證據，法院審酌該言詞陳述或
    書面陳述作成時之情況，認為適當者，亦得為證據，刑事訴
    訟法第一百五十九條之五第一項定有明文。查本件檢察官、
    上訴人即被告王文明（下稱被告）及其辯護人於本院準備程
    序及審理進行時，同意下列引用之人證及書證均有證據能力
    ，且經本院審酌該等言詞陳述作成時之情況及證據取得過程
    ，並無違法或不當情事，而認上開證據，均有證據能力。
二、公訴意旨略以：被告王文明與徐偉琳、張志維（後二人業已
    判決有罪確定）基於販賣第一級、第二級毒品之犯意聯絡，
    由被告先於民國九十八年八月十四日二十一時許，介紹有購
    買毒品意願之林庭光前往徐偉琳位於桃園縣桃園市○○路八
    七二號九樓之居所購買毒品，並由徐偉琳無償提供第一級毒
    品海洛因０．五公克予林庭光當場測試毒品純度，經林庭光
    測試後，表示願以新臺幣（下同）一萬七千元購買海洛因三
    ．五公克、以一萬五千元購買甲基安非他命十七．五公克。
    嗣於九十八年八月十七日二十一時許，林庭光電話聯絡被告
    王文明，請徐偉琳將其所欲行購買之毒品送往花蓮後，被告
    即將上情告知徐偉琳，徐偉琳除自行準備安非他命外，並向
    張志維調貨，請張志維準備毒品海洛因以賣予林庭光。再由
    徐偉琳聯絡不知情之郭泰昇於翌日（八月十八日）凌晨一時
    許，駕駛車牌號碼六一九一－ＬＶ號之ＢＭＷ廠牌自用小客
    車，搭載被告及徐偉琳、張志維，共同將上開毒品運送至花
    蓮交貨，為警於九十八年八月十八日凌晨四時五十分，在花
    蓮縣吉安鄉○○路臨檢查獲，扣得第一級毒品海洛因毛重三
    ．九一公克、第二級毒品甲基安非他命毛重三十五．一公克
    。因認被告與徐偉琳、張志維共犯毒品危害危害防制條例第
    四條第一項、第二項之販賣、運送第一級、第二級毒品罪嫌
    。
三、按犯罪事實應依證據認定之，無證據不得認定其犯罪事實；
    又不能證明被告犯罪者，應諭知被告無罪之判決，刑事訴訟
    法第一百五十四條第二項、第三百零一條第一項分別定有明
    文。而事實之認定，應憑證據，如未發現相當證據或證據不
    足以證明，自不能以推測或擬制之方法，為裁判基礎（最高
    法院四十年台上字第八六號判例意旨參照）。再認定不利於
    被告之事實，須依積極證據，苟積極證據不足為不利於被告
    事實之認定時，即應為有利於被告之認定，更不必有何有利
    之證據（最高法院三十年上字第八一六號判例參照）；又所
    謂「積極證據足以為不利被告事實之認定」係指據為訴訟上
    證明之全盤證據資料，在客觀上已達於通常一般之人均不致
    於有所懷疑，而得確信被告確曾犯罪之程度，若未達到此一
    程度，而有合理懷疑之存在時，即無從為有罪之認定（最高
    法院七十六年台上字第四九八六號判例意旨參照）。申言之
    ，認定犯罪事實所憑之證據，雖不以直接證據為限，間接證
    據亦包括在內，然而無論直接證據或間接證據，其為訴訟上
    之證明，須於通常一般之人均不致有所懷疑，而得確信其為
    真實之程度者，始得據為有罪之認定，倘其證明尚未達此一
    程度，而有合理之懷疑存在而無從使事實審法院得有罪之確
    信時，即應由法院為諭知被告無罪之判決，即事實審法院倘
    已踐行完畢調查證據之程序後，仍無法形成「被告確有該當
    各該構成要件所欲處罰之構成要件事實」之確信時，即應依
    刑事訴訟法上「罪疑利益歸於被告」之證據法則，逕為被告
    有利之認定。
四、訊據被告堅決否認有與徐偉琳等人共同販賣或運輸第一級毒
    品海洛因與第二級毒品甲基安非他命，辯稱：是林庭光叫伊
    帶徐偉琳到花蓮找他，伊承認是要幫林庭光施用毒品，但伊
    為林庭光傳達訊息及受林庭光委託帶領徐偉琳、張志維至花
    蓮交付毒品之行為，係基於使林庭光施用毒品之意，並非徐
    偉琳、張志維之授意，其與徐偉琳、張志維無共同販賣毒品
    之犯意聯絡，而本件毒品尚未交予林庭光即為警查獲，因施
    用毒品罪未罰未遂犯，故伊上開行為並不構成犯罪等語。公
    訴人認被告涉有共同販賣、運輸第一級毒品及第二級毒品，
    無非以證人林庭光、徐偉琳之證述為論據。惟按無營利之意
    圖，僅基於幫助施用毒品者取得毒品之目的，而出面代購，
    或合資購買，並分攤價金、分享毒品者，則屬應否成立施用
    毒品罪或其幫助犯之範疇（最高法院九十七年度台上字第一
    八六四號判決意旨參照）。經查：
（一）證人林庭光於本院前審證稱：九十八年八月十四日與徐偉
      琳談到毒品的價格時，王文明、賴志銘他們在旁邊聊天，
      並沒有參與等語。而證人賴志銘亦證稱：九十八年八月十
      四日因需要找個地方休息，就打電話給王文明，他說在朋
      友家，伊等才到徐偉琳家，林庭光在徐偉琳家有施用毒品
      ，伊跟王文明在客廳的另一邊看電視、聊天，有看到徐偉
      琳與林庭光在另外一邊，但沒有注意到他們在做什麼等語
      （見本院九十九年度上訴字第七號卷第二九０頁、第二九
      四頁）。足認林庭光雖係經由被告介紹而認識徐偉琳，惟
      九十八年八月十四日林庭光與徐偉琳談論毒品價格時，被
      告並未參與。
（二）證人林庭光於警詢中證稱：九十八年八月十四日二十一時
      許，曾在桃園縣桃園市綽號「大姊」（即徐偉琳）住處談
      到向她購買海洛因及安非他命，以二萬五千元購買十七．
      五公克安非他命，以一萬七千元購買海洛因三．六公克，
      當時並沒有明確由誰運送，可是徐偉琳有說如有需要，她
      會送至花蓮，直到九十八年八月十七日二十一時許，伊以
      電話跟王文明聯絡，再由王文明與徐偉琳確認伊所需要的
      量及到花蓮的時間，電話中王文明說由他跟徐偉琳開車過
      來花蓮等語（見警卷第五十三頁至第五十五頁）。再於偵
      查中證稱：九十八年八月十四日二十一時許伊剛好去桃園
      ，找綽號「紅」買一萬元的安非他命，但品質不好，在
      回花蓮前想找王文明，就打電話給王文明，他剛好在綽號
      「姊阿」（即徐偉琳）的女子家裡，到了之後伊說了到桃
      園的目的，還有買得之毒品品質不好的事，「姊阿」知道
      伊在施用毒品，就拿了０．五公克的海洛因給伊試用，伊
      用了後感覺不錯，就有意願購買；伊知道王文明要回花蓮
      拿他母親的照片到臺北，就跟「姊阿」說，可能的話「姊
      阿」就跟王文明一起到花蓮玩，順便帶三．五公克的海洛
      因及十七．五公克的安非他命，伊有這個金額的預算可以
      跟她買。當時「姊阿」同意以十七．五公克安非他命是二
      萬五千元，三．五公克的海洛因是一萬七千元交易，但沒
      有說一定會下來花蓮，是到八月十七日二十一時許，伊打
      電話給王文明，問他要不要回來，他說可能回來，並問他
      「姊阿」是不是要一起過來等語（見九十八年度偵字第三
      七五八號卷第三十九頁）。並於檢察官聲請羈押時於原審
      證稱：九十八年八月十四日伊打電話給王文明，他剛好在
      徐偉琳住處，王文明就叫伊到徐偉琳住處找他，伊到後聊
      到買的安非他命品質不好，剛好徐偉琳有毒品，才跟他談
      毒品的價錢，伊有跟徐偉琳講好如果伊有需要，她會帶毒
      品來花蓮賣給伊；伊跟徐偉琳買毒品是要自己吸食的，王
      文明沒有賣毒品給伊等語（見原審九十八年度聲羈字第七
      六號卷第六頁、第七頁）。再於原審證稱：伊在九十八年
      八月十四日到桃園找王文明時才認識徐偉琳，到徐偉琳家
      時約晚上九點左右，王文明問伊為何到桃園，伊說找朋友
      拿毒品，但拿到的毒品不滿意。伊跟徐偉琳聊天時，她說
      她手邊有海洛因，問伊滿不滿意，結果伊試用後比伊拿的
      還好，就問徐偉琳價格，她說一錢一萬七千元，也有提到
      安非他命半兩二萬五千元，當時伊與徐偉琳在客廳，主要
      是伊二人在聊，王文明在旁邊看電視，有沒有聽得很清楚
      ，伊不知道；王文明說九十八年八月十七日那天要回花蓮
      拿他媽媽的照片，伊就請他順便帶徐偉琳來花蓮玩，再深
      入與徐偉琳接觸談毒品的事，因伊不知道徐偉琳的電話，
      才打電話給王文明委託王文明去找徐偉琳談；徐偉琳說價
      錢可以的話，伊要，她可以拿到，並說花蓮伊沒有來過，
      來玩時可以順便帶當初講好的毒品來；在九十八年八月十
      四日時王文明說四、五天後要回花蓮拿他媽媽的照片，所
      以在八月十七日下午一、二點時，伊先打電話給王文明，
      跟他說如果要回來的話順便帶徐偉琳到花蓮來，並向王文
      明講叫他提醒徐偉琳要帶伊八月十四日跟她講的安非他命
      半兩、海洛因一錢等語（見原審卷一第二一五頁至第二一
      九頁、第二三六頁至第二三八頁）。再於本院前審證稱：
      伊在九十八年八月十七日會跟王文明聯繫，是要確定他們
      來花蓮的時間，才會在電話中要求王文明搭徐偉琳的便車
      。九十八年八月十四日伊與徐偉琳談到毒品價格時，王文
      明與賴志銘在旁邊聊天，有沒有聽到伊不清楚，但他並沒
      有參與聊天；伊問王文明是否可以順便問徐偉琳上次講的
      事情，有沒有繼續要談，王文明在電話中說不知道，伊就
      叫王文明轉告徐偉琳說到花蓮再講就好；伊沒有辦法聯絡
      到徐偉琳，都是透過王文明傳話而已等語（見本院九十九
      年度上訴字第七號卷第二九０頁至第二九一頁）。觀之證
      人林庭光前揭證述，本件應係林庭光到桃園後找被告，而
      被告洽巧在徐偉琳住處，林庭光乃前往該處找被告，因林
      庭光談及其到桃園是購買毒品，而買得之毒品品質不佳，
      徐偉琳乃稱其有海洛因可以販賣，惟當天並未完成交易。
      嗣因林庭光與徐偉琳初識，並不知徐偉琳之聯絡電話，且
      知悉被告於四、五天後會回花蓮，乃委託被告聯繫徐偉琳
      購買毒品海洛因及甲基安非他命事宜，並請託被告順道帶
      徐偉琳將毒品海洛因及甲基安非他命帶到花蓮販售予林庭
      光，以供其施用。足認被告係受林庭光之託向徐偉琳購買
      毒品海洛因及甲基安非他命供其施用，而非受徐偉琳之託
      帶路至花蓮販賣毒品海洛因及甲基安非他命予林庭光，被
      告辯稱其係為了幫助林庭光施用毒品等語，尚堪採信。
（三）證人徐偉琳於警詢中證稱：是王文明於九十八年八月（警
      詢筆錄誤載為七月）十七日下午五點多打電話給伊，說花
      蓮有人要買毒品，問伊有沒有貨，大約要一兩安非他命及
      一錢的海海洛因，伊回答沒有，王文明就要伊找人拿、想
      辦法，伊就找張志維想辦法，由張志維出貨到花蓮等語（
      見警卷第十一頁、第十二頁）。再於偵查中證稱：毒品是
      王文明跟他的朋友聯絡，他的朋友說要跟伊買毒品，伊說
      沒有，王文明就請伊幫他找找看，伊就打電話給張志維說
      有生意給他做，問他要不要，張志維說好，就跟他調一兩
      安非他命及一錢海洛因等語（見九十八年度偵字第三七五
      八號卷第五十頁）。並於檢察官聲請羈押時於原審證稱：
      伊跟張志維會到花蓮是因為王文明的朋友林庭光打電話給
      王文明問有無毒品，王文明就問伊有無毒品，因伊沒有毒
      品就介紹張志維給王文明，後來張志維就把毒品帶來花蓮
      等語（見原審九十八年度聲羈字第七六號卷第十一頁）。
      又於原審證稱：伊要張志維拿毒品過來，是因為王文明在
      當天傍晚打電話給伊，問伊有沒有毒品，要伊幫忙找找看
      ，之後王文明到伊住處再問伊有沒有找到毒品，伊才打電
      話給張志維，他說有毒品就帶過來，王文明沒有說要毒品
      做什麼，伊想他是要施用；九十八年八月十七日伊打電話
      給張志維，是因為王文明要伊幫他找毒品吸食，伊那邊沒
      有毒品，才打電話給張志維，叫他拿過來吸食；王文明跟
      伊說「妳那邊有沒有東西」，問伊有沒有硬的或軟的，伊
      就找張志維，並跟他講要一兩安非他命與一錢海洛因，是
      王文明講的，伊不知道王文明在電話裡如何跟林庭光講，
      但伊知道這些毒品是林庭光要的等語（原審卷第二五五頁
      、第二五八頁、第二六二頁）。再於本院前審證稱：伊承
      認有介紹張志維與王文明認識，王文明有跟伊說他朋友林
      庭光要買毒品，伊再聯絡張志維將毒品海洛因、安非他命
      帶來給林庭光；是王文明叫伊幫他找安非他命及海洛因，
      伊有幫他打電話給張志維，張志維來後伊就介紹他們認識
      ，他們自己就在談毒品的事，伊坐在旁邊，之後王文明就
      打電話給林庭光說找到毒品了，並決定到花蓮來等語（本
      院卷第一九八頁、第二八七頁）。由證人徐偉琳上開證述
      ，益證被告確係受林庭光之託向徐偉琳購買毒品海洛因及
      甲基安非他命，並受林庭光之託帶徐偉琳到花蓮與林庭光
      交易毒品海洛因及甲基安非他命。
（四）綜上所述，被告居中為林庭光傳達購買毒品之訊息及受林
      庭光委託帶領徐偉琳、張志維至花蓮交付毒品之行為，係
      基於使林庭光取得毒品施用之意，而非應徐偉琳、張志維
      之授意，尚無足認定其與徐偉琳、張志維有共同販賣第一
      級及第二級毒品之犯意聯絡。是被告否認其有與徐偉琳、
      張志維共同販賣第一級及第二級毒品之事實，尚堪採信。
（五）又公訴人認被告前揭行為另涉運輸毒品罪嫌云云。惟按運
      輸第一級毒品罪，所謂「運輸」，係本於運輸意思而搬運
      輸送而言，須基於此意圖，而為搬運輸送之行為，始成立
      運輸毒品罪；若係為單純持有而零星持送，如無運輸之認
      識或意圖，即不能論以該罪（最高法院九十五年度台上字
      第五二六八號判決意旨參照）。本件被告前開行為，係受
      林庭光之委託而居中向徐偉琳、張志維購買毒品海洛因及
      甲基安非他命，並受林庭光之託而為帶路，其真意係為幫
      助林庭光取得毒品海洛因及甲基安非他命施用，已如前述
      ，被告既係代表買方林庭光出面與徐偉琳洽詢購買毒品事
      宜，即係徐偉琳等人運輸、販賣之對立一方，而非與徐偉
      琳等人有共同運輸毒品之犯意。且扣案之毒品海洛因及甲
      基安非他命，原本即由張志維、徐偉琳持有，嗣經警查獲
      前，張志維再將海洛因交予徐偉琳藏放，被告王文明均未
      曾持有該等毒品，自無從與徐偉琳等人成立運輸第一級、
      第二級毒品罪嫌。是依前揭說明，被告辯稱其無搬運輸送
      毒品海洛因、甲基安非他命之意，並不構成運輸毒品罪等
      語，應屬可採。
五、揆諸前揭說明，依檢察官所提出之證據，尚無法認定被告有
    何與徐偉琳、張志維共同販賣或運輸毒品海洛因及甲基安非
    他命之犯行。此外，復查無其他積極事證足認被告有上開犯
    行，自應為無罪之諭知。
六、原審對被告王文明論罪科刑，固非無見。惟被告僅係受林庭
    光之託向徐偉琳等人購買毒品，並受林庭光之託而為帶路至
    花蓮，然徐偉琳等人之毒品尚未交予林庭光即為警查獲，而
    幫助林庭光施用毒品未遂。又毒品危害防制條例第十條規定
    對於施用第一級、第二級毒品並不處罰未遂犯，原審失察誤
    為被告與徐偉琳、張志維共犯販賣第一級、第二級毒品未遂
    ，尚有未洽，被告上訴為有理由，應由本院予以撤銷改判。
七、被告之辯護人聲請傳訊證人林庭光，以證明林庭光於本院前
    審證稱：「（提示原審卷一第二三八頁、第二四一頁，你在
    原審中為何說十七日在電話中你有要王文明提醒徐偉琳帶著
    半兩的安非他命及一錢的海洛因？）我有問，但是王文明沒
    有回答我，我是問王文明是否可以順便問徐偉琳上次我那天
    跟徐偉琳講的事情，有沒有下來繼續要談，王文明在電話中
    說不知道呢，我就叫王文明轉告徐偉琳說乾脆到花蓮再講就
    好了。」等語，何以係屬迴護被告之詞。查被告於本院前審
    並未坦承係幫助林庭光購買毒品海洛因及甲基安非他命施用
    ，惟於本院審理時業已承認上情，且證人所為證述是否為迴
    護之詞，係法院判斷之事項，證人本身並無從為證明，是本
    院認無再予傳訊之必要，附此敘明。
據上論斷，應依刑事訴訟法第三百六十九條第一項前段、第三百
六十四條、第三百零一條第一項，判決如主文。
本案經檢察官朱秋菊到庭執行職務。
中    華    民    國   100    年    4     月    12    日
                  刑事庭審判長法  官  何方興
                              法  官  王紋瑩
                              法  官  陳秋錦
以上正本證明與原本無異。
如不服本判決，應於收受送達後10日內向本院提出上訴書狀，其
未敘述理由者，並得於提起上訴狀後10日內向本院補提理由書（
均須按他造當事人之人數附繕本）「切勿逕送上級法院」。
中    華    民    國   100    年    4     月    12    日
                              書記官  吳璧娟